【裁判字號】    97,上,132
【裁判日期】    980616
【裁判案由】    分割共有物
【裁判全文】
臺灣高等法院臺中分院民事判決           97年度上字第132號
上  訴  人  甲○○
            張耀
            丁○○
            丙○○
            戊○○
            張全
            張安
上七人共同
訴訟代理人  己○○律師
被  上訴人  乙○○
上列當事人間請求分割共有物事件，上訴人對於中華民國97年2
月29日臺灣彰化地方法院第一審判決（96年度訴字第651號）提
起上訴，本院於98年6月2日言詞辯論終結，茲判決如下：
    主  文
原判決廢棄。
兩造所共有坐落彰化縣彰化市○○段七八四號旱地面積二四三九
平方公尺，同段八００之二０地號旱地面積七三九一平方公尺，
准予合併分割如附圖（三）所示：編號Ａ部分面積三二０三平方
公尺分歸被上訴人乙○○取得：Ｂ部分五三四平方公尺分歸上訴
人丁○○取得；Ｃ部分五三四平方公尺分歸上訴人戊○○取得；
Ｄ部分五三四平方公尺分歸上訴人丙○○取得；Ｅ部分一六０二
平方公尺分歸上訴人張耀，張安，張全三人取得，並按附
表（二）所示之應有部分比例維持共有；Ｆ部分三二０三平方公
尺分歸上訴人甲○○取得；Ｇ部分三二０平方公尺由（除上訴人
張全外）兩造按附表（三）所示應有部分比例保持共有，供作
道路使用。
上訴人丁○○、張全、甲○○應各補償被上訴人乙○○，上訴
人戊○○、丙○○、張耀、張安如附表（五）所示金額。
第一、二審訴訟費用由兩造按附表（一）所示之比例負擔。
    事實及理由
一、被上訴人主張：（一）坐落彰化縣彰化市○○段784、800之
    20地號（地目均為旱、面積各為2439、7391平方公尺）土地
    為兩造共有，應有部分如附表一所示。系爭土地並無因其使
    用目的不能分割之情形，兩造亦無不分割之特別約定，因兩
    造無法達成協議分割，爰依民法第823條第1項規定，提起本
    件訴訟，請求依原審判決附圖一所示分割方法合併分割系爭
    土地。蓋依此分割方案，各共有人分得部分均面臨彰南路，
    不致發生袋地；另雖伊與上訴人甲○○、丁○○、戊○○、
    丙○○等5人係於農業發展條例（下稱農發條例）修正施行
    前取得系爭土地，故依該條例第16條第1項第4款規定，得分
    割為單獨所有，然，上訴人張耀、張安、張全等3人
    （下稱張耀等3人）則係於該條例修正施行後、以「贈與
    」為原因取得，不符該條例第16條得分割為單獨所有之規定
    ，故渠3人應保持共有。（二）至上訴人於原審所提分割方
    案，使伊分得部分未臨彰南路，且東北面所臨訴外人所有同
    段500之57地號土地亦非如對造所稱由伊占有使用，是將致
    伊無路可用，伊不同意此方案。（三）另上訴人於本院所提
    方案，使伊需通行共有地之巷道，其他人卻得以通行道路，
    殊為不公；況此方案使分割後土地宗數超過共有人數（上訴
    人張耀等3人需維持共有，應算為1共有人，從而本件應以
    6人計，至多僅能分割為6筆），且有由全體共有人維持共有
    部分，違反農發條例第16條第2項、耕地分割執行要點第11
    點第2項之規定，可否據以為分割登記，殊有疑義等情，並
    聲明求為判決就系爭2筆土地准予依原審判決附圖一即彰化
    縣彰化地政事務所（下稱彰化地政事務所）96年11月16日土
    地複丈成果圖所示之分割方法合併分割，即編號Ａ部分面積
    3277平方公尺分歸伊取得；編號Ｂ部分546平方公尺分歸上
    訴人丁○○取得；編號Ｃ部分546平方公尺分歸上訴人戊○
    ○取得；編號Ｄ部分546平方公尺分歸上訴人丙○○取得；
    編號Ｅ部分1638平方公尺分歸上訴人張耀等3人取得，並
    按原應有部分比例維持共有；Ｆ部分3277平方公尺分歸上訴
    人甲○○取得；如得依上訴人所提附圖（三）分割登記，則
    請求將Ｆ部分配予伊，將Ａ部部分分予上訴人甲○○，伊願
    加倍補償之等語。
二、上訴人則以：（一）伊等同意合併分割，但不同意依被上訴
    人所提方案分割，蓋：若依該方案，兩造分得之各部分均呈
    不規則狀，不利於為農牧使用，且編號Ｂ、Ｃ、Ｄ部分之寬
    度過於狹小，將無以利用之。（二）伊等主張依原審判決附
    圖二即彰化地政事務所96年11月5日土地複丈成果圖所示方
    案分割，即編號Ａ部分面積3277平方公尺分歸被上訴人取得
    ；編號Ｂ1.部分546平方公尺分歸上訴人丁○○取得；編號
    Ｂ2.部分546平方公尺分歸上訴人戊○○取得；編號Ｂ3.部
    分546平方公尺分歸上訴人丙○○取得；編號Ｂ4.部分1638
    平方公尺分歸上訴人張耀等3人共同取得，並按原應有部
    分比例維持共有；編號Ｃ部分3277分歸上訴人甲○○取得。
    蓋依此方案，各共有人分得部分較為方正，方便利用；而被
    上訴人分得之Ａ部分、上訴人丁○○分得之Ｂ1.部分雖未能
    鄰接彰南路，然，Ａ部分與彰南路間僅以臺灣糖業股份有限
    公司所有之同段800之57地號土地相隔，Ｂ1.部分則以該公
    司所有同段800之57、800之58地號土地相隔，而800之57、8
    00之58地號土地均係廢棄之運糖軌道用地，現均由被上訴人
    占有使用中，故分割後，對被上訴人、上訴人丁○○之使用
    應屬無礙。且伊等亦願依鑑價結果互為補償。（三）若認該
    附圖二所示方案不足採，伊等另主張依彰化地政事務所97年
    10月24日土地複丈成果圖所示方案合併分割，即編號Ａ部分
    面積3203平方公尺分歸被上訴人取得；編號Ｂ部分534平方
    公尺分歸上訴人丁○○取得；編號Ｃ部分534平方公尺分歸
    上訴人戊○○取得；編號Ｄ部分534平方公尺分歸上訴人丙
    ○○取得；編號Ｅ部分1602平方公尺分歸上訴人張耀等3
    人共同取得，以如附表二之應有部分比例維持共有；編號Ｆ
    部分3203部分歸上訴人甲○○取得；編號Ｇ部分220平方公
    尺由兩造（除上訴人張全外）按附表三應有部分比例保持
    共有，供作道路使用。且伊等願依鑑價結果互相補償。蓋以
    此方案可避免各共有人分得部分成為袋地，並兼顧各共有人
    之利益；且因本件係2筆土地合併分割，依規定至多可分割
    為12筆，而此方案Ｇ部分道路亦未由全體共有人維持共有，
    故此方案並未如被上訴人所稱違反農發條例、耕地分割執行
    要點之規定等語，資為抗辯。
三、原審法院審理後，斟酌兩造之主張及攻擊防禦方法之結果，
    認被上訴人訴請合併分割系爭土地，為有理由，應予准許。
    上訴人所提方案即如原審判決附圖二所示，顯非適宜，以被
    上訴人所提即如原審判決附圖一方案，較為妥適公允，應屬
    適當。而為被上訴人勝訴之判決。上訴人不服，提起上訴，
    聲明求為判決：（一）原判決所採土地分割之方法廢棄。（
    二）兩造所共有系爭2筆土地准予合併分割如原審判決附圖
    二所示。（三）第一、二審訴訟費用按兩造原應有部分比例
    負擔。被上訴人則答辯聲明求為判決：（一）上訴駁回。（
    二）訴訟費用由上訴人負擔。
四、兩造不爭執之事項
（一）彰化縣彰化市○○段784、800之20地號土地（地目均為旱
      、面積各為2439、7391平方公尺）為兩造共有，應有部分
      如附表一所示。
（二）系爭土地並無不能分割之情形，亦無因物之使用目的不能
      分割，或訂有不分割期限之契約。系爭2筆土地之地目、
      使用分區、共有人及各共有人應有部分比例均相同，也無
      不能合併分割之情事。系爭土地之共有人就分割方法無法
      獲得協議。
（三）上訴人張耀、張安、張全等3人係於農發條例89年1
      月4日修正施行後、於95年間以「贈與」為登記原因而取
      得系爭土地之持份。
五、查系爭土地為兩造共有，應有部分各如附表（一）所示，有
    被上訴人提出之土地登記謄本，地籍圖謄本可稽，足堪認為
    真實。又系爭土地，屬都市計劃外之山坡地保育區農牧用地
    ，現由兩造各自占有種植龍眼樹等使用中，並無因物之使用
    目的不能分割情形，兩造亦未訂有不分割之特約等情，為兩
    造所不爭執，並經原審法院及本院受命法官履勘現場，各製
    有勘驗筆錄在卷可稽。又系爭土地之地目，使用分區，共有
    人及各共有人就二筆土地之應有部分比例均相同，也無不能
    合併分割之情事，且兩造均同意合併分割，惟共有人就分割
    方法無法取得協議之事實，亦為兩造所不爭，則被上訴人依
    民法第823條第1項、第824條第2項規定，訴請合併分割系爭
    土地，為有理由，應予准許。
六、按共有人因共有物分割之方法不能協議決定，而提起請求分
    割共有物之訴，應由法院斟酌當事人之聲請，共有物之性質
    、經濟效用及全體共有人之利益、意願等公平決定之。經查
    系爭土地位於彰化市○○○○段東南側長71.50公尺鄰彰南
    路，南側則為鄰地所闢之既成巷道（供進入系爭土地以西住
    家使用），均舖有柏油路面，此經本院受命法官到場勘驗屬
    實，並囑彰化地政事務所人員製有複丈成果圖在卷可參（見
    本院卷第29、31頁）。關於分割方法，有被上訴人於原審所
    提之附圖（一）、上訴人於原審所提出之附圖（二）及於本
    院所提經彰化地政事務所於97年10月24日出具之複丈成果圖
    即附圖（三）共三分割方案。三案關於各共有人受分配土地
    之位置，均以其現占有耕作之主要位置為據（參原審卷第27
    頁兩造勘驗時所自承）。惟被上訴人所提之附圖（一）分割
    方案，囿於為使兩造所分配之土地均得面臨彰南路，造成應
    有部分面積較少之丁○○、戊○○、丙○○三人所分配之Ｂ
    、Ｃ、Ｄ土地及面積與被上訴人相同之上訴人甲○○分配之
    Ｆ部分過於狹窄細長，並彎曲不齊，而難以使用；另由上訴
    人所提出之原附圖（二）方案，固可解上述之缺點，惟卻使
    被上訴人所分得之Ａ部分土地未直接面臨彰南路，將形成袋
    地，二案皆有損土地之經濟價值，皆非妥當完善之分割方法
    。而上訴人於本院所提之附圖（三）分割方案，乃修正附圖
    （二），於系爭土地中段東側闢Ｇ道路一條，以銜接彰南路
    ，形成彰南路往北延伸拓寬之勢，除使被上訴人所分得之Ａ
    ，上訴人丁○○、戊○○、丙○○三人所分得之Ｂ、Ｃ、Ｄ
    土地均可藉該道路連接彰南路，以利出入外，並使兩造分配
    之土地均較方正適於耕作利用，而無附圖（一）所呈東西彎
    曲狹長南北異常狹窄之缺點，其經濟效用均優於前二案，最
    為可取。按法院為裁判分割時，固應消滅共有關係，然因共
    有人之共同意願，或因共有人之利益或必要情形，就共有物
    之一部仍保留維持共有之關係，以供通行道路之用，向為司
    法實務上所認同（最高法院98年度上字第690號判決要旨認
    二人共有之一筆耕地，分割為Ａ、Ｂ【通路維持共有】、Ｃ
    三部分為合法，後者並為新修正即將施行之民法第824條第4
    項所定，參其立法理由及說明）。本件二筆土地，如不合併
    分割，原各得分割為6筆，上訴人附圖（三）分割方案主張
    分割為Ａ、Ｂ、Ｃ、Ｄ、Ｅ【張耀、張安、張全係農
    業發展條例於89年1月4日施行後於95年間始獲贈取得應有部
    分，應維持共有】、Ｆ、Ｇ【保留為道路用地，由張全外
    之兩造維持共有】，其中Ｇ部分為道路使用，由共有人中之
    七人（非全部八人）維持共有關係，為上訴人七人所同意，
    被上訴人主張如合法可行，則請求將其中Ｆ部分分配予伊，
    亦屬同意，參諸上開最高法院判決要旨所示法則，自屬合法
    妥適。又上訴人甲○○原占有耕作Ｆ部分，被上訴人則原占
    有耕作Ａ部分，系爭土地分割以將各共有人原占有使用之主
    要部分分配予之為兩造共有人原有之共同意願，上訴人附圖
    （三）分割方法最符大多數共有人之意願，自屬妥適，被上
    訴人主張與上訴人甲○○調換位置而為分配，則非可取。因
    此本院斟酌系爭共有土地之上開性質，各共有人之利害關係
    ，實際使用情形，暨最佳經濟利用效益，認以附圖（三）所
    示分割方法最符全體共有人利益，為最適當之分割方法。
七、按法院以原物為分配時，如共有人中有不能按其應有部分受
    分配者，得以金錢補償之，為民法第824條第3項所明定。又
    法院裁判分割共有物，如依原物數量按其應有部分之比例分
    配，價值顯不相當者，自應依其價值按應有部分之比例定其
    分配，方屬公平（最高法院72年度台上字第829號判決參照
    ）。查本件系爭土地，因僅東南側面臨出入要經彰南路，北
    半部則為裡地，其價值不一，且為利於各共有人皆得自彰南
    路出入，因而闢Ｇ部分為道路，而增益其利用價值，但也使
    部分共有人分配之面積與其應有部分應得之面積略有不相一
    致，依上開說明，自應以金錢相互補償。補償金額，經囑託
    華聲企業發展鑑定顧問有限公司鑑價結果，各共有人依附圖
    （三）方案分得之土地價值與應有部分應得之價值增減價額
    如附表（四）所示，再依此計算各共有人應相互補償之金額
    如附表（五）所示，並據以判命補償。
八、依上所述，本院認依附圖（三）方案分割並依附表（五）為
    補償為適當。原判決命依附圖（一）分割，固非無見，惟其
    有上揭新分配土地狹窄細長難以利用及其間價值相差顯著之
    缺陷，上訴論旨指其分割方法為不當，非無理由，爰予廢棄
    改判如上。
據上論結，本件上訴為有理由，依民事訴訟法第450條、第80條
之1，判決如主文。
中    華    民    國    98    年    6     月    16    日
                  民事第三庭    審判長法  官  陳照德
                                      法  官  李平勳
                                      法  官  朱  樑
如對本判決上訴，須於收受判決送達後20日內向本院提出上訴書
狀，其未表明上訴理由者，應於提出上訴後20日內向本院提出上
訴理由書（須按他造人數附具繕本）。
上訴時應提出委任律師為訴訟代理人之委任狀。具有民事訴訟法
第466條之1第1項但書或第2項之情形為訴訟代理人者，另應附具
律師及格證書及釋明委任人與受任人有該條項所定關係之釋明文
書影本。
                                      書記官  陳妙瑋
中    華    民    國    98    年    6     月    17    日
                                                      Ｖ
附表（一）：分割前權利範圍（應有部分比例）
┌──────────┬───────────────────┐
│ 當  事  人  姓  名 │    分割前權利範圍（應有部分比例）    │
├──────────┼───────────────────┤
│ 乙○○             │            1/3                       │
├──────────┼───────────────────┤
│ 甲○○             │            1/3                       │
├──────────┼───────────────────┤
│ 丁○○             │            1/18                      │
├──────────┼───────────────────┤
│ 戊○○             │            1/18                      │
├──────────┼───────────────────┤
│ 丙○○             │            1/18                      │
├──────────┼───────────────────┤
│ 張耀             │            1/18                      │
├──────────┼───────────────────┤
│ 張安             │            1/18                      │
├──────────┼───────────────────┤
│ 張全             │            1/18                      │
└──────────┴───────────────────┘
附表（二）：
97年10月24日複丈成果圖之Ｅ部分保持共有之權利範圍
（應有部分比例）
┌──────────┬───────────────────┐
│ 當  事  人  姓  名 │    分割後權利範圍（應有部分比例）    │
├──────────┼───────────────────┤
│ 張耀             │          528/1602                    │
├──────────┼───────────────────┤
│ 張安             │          528/1602                    │
├──────────┼───────────────────┤
│ 張全             │          546/1602                    │
└──────────┴───────────────────┘
附表（三）：
97年10月24日複丈成果圖之Ｇ部分保持共有之權利範圍
（應有部分比例）
┌──────────┬───────────────────┐
│ 當  事  人  姓  名 │    分割後權利範圍（應有部分比例）    │
├──────────┼───────────────────┤
│ 乙○○             │           74/220                     │
├──────────┼───────────────────┤
│ 甲○○             │           74/220                     │
├──────────┼───────────────────┤
│ 丁○○             │           12/220                     │
├──────────┼───────────────────┤
│ 戊○○             │           12/220                     │
├──────────┼───────────────────┤
│ 丙○○             │           12/220                     │
├──────────┼───────────────────┤
│ 張耀             │           18/220                     │
├──────────┼───────────────────┤
│ 張安             │           18/220                     │
├──────────┼───────────────────┤
│ 張全             │             0                        │
└──────────┴───────────────────┘
附表（四）：
各共有人增減差額分析表
┌──┬───┬────┬────┬─────┬─────┬─────┬────┐
│編號│持有人│分割面積│持分面積│面積增減差│ 分割價值 │ 持分價值 │增減差值│
├──┼───┼────┼────┼─────┼─────┼─────┼────┤
│A-1 │乙○○│ 3203.00│ 3203.00│  －0.33  │ 3.234,176│ 3,314,782│－80,606│
├──┼───┼────┼────┼─────┼─────┼─────┼────┤
│B-1 │丁○○│  534.00│  533.89│    0.11  │   552,585│   552,464│     121│
├──┼───┼────┼────┼─────┼─────┼─────┼────┤
│C-1 │戊○○│  534.00│  533.89│    0.11  │   546,798│   552,464│ －5,666│
├──┼───┼────┼────┼─────┼─────┼─────┼────┤
│D-1 │丙○○│  534.00│  533.89│    0.11  │   546,492│   552,464│ －5,972│
├──┼───┼────┼────┼─────┼─────┼─────┼────┤
│E-1 │張耀│  528.00│  533.89│  －5.89  │   550,111│   552,463│ －2,352│
├──┼───┼────┼────┼─────┼─────┼─────┼────┤
│E-2 │張安│  528.00│  533.89│  －5.89  │   550,111│   552,463│ －2,352│
├──┼───┼────┼────┼─────┼─────┼─────┼────┤
│E-3 │張全│  546.00│  533.89│   12.11  │   568,865│   552,463│  16,402│
├──┼───┼────┼────┼─────┼─────┼─────┼────┤
│F-1 │甲○○│ 3203.00│ 3203.33│  －0.33  │ 3,395,207│ 3,314,782│  80,425│
├──┼───┼────┼────┼─────┼─────┼─────┼────┤
│G-1 │ 道路 │  220.00│  220.00│    0.00  │   187,000│   187,000│       0│
├──┴───┼────┼────┼─────┼─────┼─────┼────┤
│  合   計   │ 9830.00│ 9830.00│       0  │10,131,345│10,131,345│       0│
└──────┴────┴────┴─────┴─────┴─────┴────┘
註：（1）增減差值"＋"表示分配土地價值大於持分土地價值，
         應付補償金額。
    （2）增減差值"－"表示分配土地價值小於持分土地價值，
         應受補償金額。
    （3）面積增減差"＋"表示分配土地面積大於持分土地面積
         。
    （4）面積增減差"－"表示分配土地面積小於持分土地面積
         。
附表（五）：
各共有人配賦表表492、800-20地號
┌──────┬────┬────┬────┬────┐
│            │ 丁○○ │ 張全 │ 甲○○ │        │
│            ├────┼────┼────┤合   計 │
│            │   121  │ 16,402 │ 80,425 │        │
├──────┼────┼────┼────┼────┤
│   乙○○   │        │        │        │        │
├──────┤   101  │ 13,637 │ 66,868 │ 80,606 │
│（－80,606）│        │        │        │        │
├──────┼────┼────┼────┼────┤
│   戊○○   │        │        │        │        │
├──────┤     7  │    959 │  4,700 │  5,666 │
│ （－5,666）│        │        │        │        │
├──────┼────┼────┼────┼────┤
│   丙○○   │        │        │        │        │
├──────┤     7  │  1,010 │  4,955 │  5,972 │
│ （－5,972）│        │        │        │        │
├──────┼────┼────┼────┼────┤
│   張耀   │        │        │        │        │
├──────┤     3  │    398 │  1,951 │  2,352 │
│ （－2,352）│        │        │        │        │
├──────┼────┼────┼────┼────┤
│   張安   │        │        │        │        │
├──────┤     3  │    398 │  1,951 │  2,352 │
│ （－2,352）│        │        │        │        │
├──────┼────┼────┼────┼────┤
│   合  計   │   121  │ 16,402 │ 80,425 │ 96,948 │
└──────┴────┴────┴────┴────┘


司法院資訊處製作；財團法人民間司法改革基金會備份。
